臺灣高等法院刑事判決　　　　　　　　　　　　九十二年度上更(二)字第四０六號
　　上　訴　人
　　即　被　告　戊○○
　　選任辯護人　王存淦律師
右上訴人因殺人案件，不服臺灣臺北地方法院八十九年度重訴字第一０號，中華民國
八十九年十二月十二日第一審判決（起訴案號：臺灣臺北地方法院檢察署八十八年度
偵字第二七一九二號、二七一九三號、八十九年度偵字第二八三八號），提起上訴，
經判決後，由最高法院第二次發回更審，本院判決如左：
    主  文
原判決關於戊○○殺人部分撤銷。
戊○○殺人，累犯，處有期徒刑拾壹年。
    事  實
一、戊○○前曾因犯重利罪，經本院於民國（下同）八十四年四月十九日判處有期徒
    刑五月確定，而於八十四年五月三十日執行完畢。仍不知悛悔，於八十八年十二
    月十三日晚間，與友人在台北市中山區○○○路○段十號一樓「長廊西餐廳」內
    飲酒，至翌（十四）日凌晨一時許酒罷欲離去時，適於該餐廳之門口碰到舊識庚○○協同潘蔚宗及綽號「阿峰」之不詳姓名男子，正欲至該餐廳，戊○○遂復與
    庚○○等人返回餐廳內共同飲酒。未久，戊○○及庚○○二人因敬酒問題發生口
    角，經酒店服務人員勸解後，庚○○、潘蔚宗及綽號「阿峰」之不詳姓名男子三
    人乃先行離去；然於返回台北縣新店市○○路○段二九○號二樓庚○○租住處後
    ，潘蔚宗又提議返回該餐廳找戊○○尋仇，庚○○遂與潘蔚宗攜帶原藏置於屋內
    之西瓜刀二把，共同乘坐「阿峰」所駕駛之自用小客車返回該西餐廳。三人於同
    日凌晨三時四十分許到達後，庚○○及潘蔚宗即分持西瓜刀進入該餐廳包廂外，
    高聲叫喊戊○○之綽號「阿文」；戊○○聞聲走出包廂察看時，即遭庚○○持西
    瓜刀架住脖子而無法動彈。此際，原與戊○○在包廂內飲酒之乙○○（更名古奕
    來查看究竟。乙○○見戊○○為庚○○持刀挾持，為解救其脫困，竟基於傷害之
    犯意出拳毆打庚○○之臉頰，庚○○見狀亦揮刀反擊，致乙○○之右手臂及張家
    祥之右手食指、中指及無名指均受有刀傷（庚○○、乙○○互訴傷害部分，均經
    判決公訴不受理確定）。而戊○○亦趁此機會掙脫庚○○之挾持，並順勢將庚○○推倒於地後，將其所持之西瓜刀搶奪在手；旋因見潘蔚宗猶兀自持刀在旁，竟
    萌殺人之犯意，其客觀上明知西瓜刀為大型鋒銳之兇器，持以砍人可造成重大之
    創口，而能致人於死，仍持該西瓜刀朝潘蔚宗左背部猛砍一刀；潘蔚宗被砍後，
    混亂中又以手撥擋，致另受有左背部長十八公分之刀切割傷及左手虎口裂傷。嗣
    潘蔚宗雖經送醫急救，惟因背部在左肩胛骨下近中線自頭頂往下四十至六十公分
    ，有斜走之刀創長十八公分，且該刀創為切割深入左第八肋骨切斷至左胸腔，造
    成大量出血，旋於同日凌晨四時許，因左胸血胸而休克死亡。嗣經警循線先逮捕
    庚○○、張家祥、乙○○、甲○○及丁○○等人，再循線查獲戊○○。
二、案經潘蔚宗之父辛○○訴由台北市政府警察局中山分局移送臺灣臺北地方法院檢
    察署檢察官偵查起訴。
    理  由
一、訊據被告戊○○固坦承有於前揭時地與庚○○等人發生衝突及推倒庚○○等情，
    但矢口否認有持刀砍殺被害人之犯行，辯稱：伊沒有搶刀子，亦未殺人；證人張
    家祥、乙○○、甲○○及丁○○是為了交保，才勾串起來要伊承擔本案；人是綽
    號「阿彰」之己○○所殺，有證人丙○○及長廊西餐廳之老闆娘時延瑩、服務生
    李子碩可以作證云云。惟查：
  (一)本件被害人潘蔚宗確係因背部刀切割傷，背部在左肩胛骨下近中線自頭頂往下四
    十至六十公分，有斜走之刀創長十八公分，且該刀創為切割深入左第八肋骨切斷
    至左胸腔，致大量出血左胸血胸休克死亡等情，業經檢察官督同法醫師相驗並經
    解剖認定屬實，有勘驗筆錄、驗斷書、相驗屍體證明書及法務部法醫研究所（８
    ８）法醫所鑑字第一四一二號鑑定書在卷可稽。
  (二)關於上訴人即被告戊○○於上開時地因敬酒問題與庚○○發生口角，以及庚○○
    於返家後，復依被害人潘蔚宗之提議，與之共同攜帶西瓜刀二把，折回現場找被
    告尋釁之事實，已據證人庚○○於警詢及檢察官偵查中供述在卷。次查，證人庚○○返回「長廊西餐廳」後，持西瓜刀架住被告戊○○脖子，嗣因原與戊○○在
    包廂內飲酒之乙○○（更名古奕男）、丁○○、張家祥、甲○○等四人出來查看
    究竟，見狀即為解救戊○○脫困，又與庚○○相互推打，使戊○○得以順勢推倒
    庚○○趁機掙脫，並搶得庚○○手中之西瓜刀，據以砍殺被害人潘蔚宗之經過，
    則據：
    1.證人張家祥在原審供證：後來我們發覺外面的聲音更吵，乙○○、丁○○、我
      及甲○○和時小姐就依序出去看是何情形；出去後我看到庚○○拿著刀子架在
      戊○○的脖子上，另外庚○○的朋友也拿一把刀往我這邊砍過來，因為我認識
      庚○○我就說都是自己人不要打，並用手去擋刀子，結果我的右手無名指就被
      割傷了，我趕緊閃到旁邊喊說不要打了；後來庚○○不知道為什麼倒下去，本
      來拿刀砍我的庚○○朋友潘蔚宗看到他倒下去就趕過去砍戊○○，戊○○就從
      地上撿起一把刀反擊，我看到戊○○有砍到潘蔚宗，至於砍到哪裡我就不知道
      云云（見原審卷第一九二頁）。在本院更審前調查中仍具結供證：當時叫「不
      要打」是我叫的，人是被告砍的，當時庚○○已倒下來了，當時被告是先被架
      ，他也是出於自衛，當時郭鴻章已經到門外去了，很早就離開了等語（見本院
      上更(一)字卷第七十六頁背面）。
    2.證人乙○○於檢察官偵查中供稱：是「阿文」砍的，他朋友在我門出來時已走
      了；... 我們坐在包廂內，不久聽到第一次爭吵聲，後來越來越大聲，我第一
      次出去看，看到庚○○拿刀架著「阿文」，他拿西瓜刀橫著架住「阿文」的脖
      子，劉看我出來，以為我要幫「阿文」，就揮刀砍我，砍到我右手臂；我朋友
      陸續出來，劉砍我後，我有回他一拳，打到他眼睛，我朋友全部出來，死者以
      為我們要去幫「阿文」，就揮刀砍他們（觀諸前後文，此處應為「我們」之誤
      ）；我當時站在與庚○○同一方向，我打了劉之後，「阿文」趁機搶劉的刀，
      死者拿刀背對我砍我朋友，劉被「阿文」逼到吧檯旁，「阿文」拿刀朝死者砍
      了一刀，因死者背對著「阿文」，「阿文」就順勢砍了一刀，此時我們要走了
      ，因老闆娘說有後門，且警察來了，我們陸續走出後門被抓到云云（見偵字第
      二七一九二號卷第一七二頁背面、第二九九頁背面、第三００頁）。在原審又
      供證：戊○○（砍潘蔚宗）；刀子是戊○○從庚○○那裡搶來的；當時戊○○
      身邊還有跟一個人，那個人是誰我不知道；我以前和戊○○不認識，我是因張
      家祥邀約才去喝酒的；戊○○被挾持時我有看到；當時庚○○以為我要幫戊○○就順手用刀子劃到我，我後來就出拳打他，打倒他後戊○○就從庚○○手中
      搶走刀子等語（見原審卷第四十四頁）。
    3.證人甲○○於檢察官偵查中供稱：「阿文」就帶一人進包廂，張介紹「阿文」
      後，「阿文」的朋友就先出去，「阿文」也立刻出去，然後我們聽到外面有吵
      雜聲；後來越來越大聲，第一次是小衝突，第二次就像要打架了，我們陸續出
      去，我出去看到死者在包廂門口表情很痛苦，「阿文」站他旁邊，小劉倒在吧
      台旁，「阿文」旁邊有一個人，好像是他帶來的朋友云云（見偵字第二七一九
      二號卷第二八四頁背面）。在本院更審前調查中仍具結供證：偵訊實在，沒有
      補充等語（見本院上更(一)字卷第七十頁）。
    4.證人丁○○於檢察官偵查中供稱：「阿文」聽到外面有丟東西的聲音他就出去
      ，我們本來不想出去，張家祥本來說不關我們的事，不要出去，「阿文」出去
      後，老闆娘也出去了，聲音越來越大，等聲音停了，乙○○、我、張家祥、甲○○就陸續出去，乙○○出去看到庚○○持刀架著戊○○，劉看到有人從包廂
      出來，刀子一揮向門口，揮向乙○○，小劉揮刀時戊○○就掙脫了，小劉不知
      如何跌倒在熱水爐旁，右手燙到，刀就掉了；「阿文」就撿起刀子，衝向死者
      ，張家祥看到都是認識的人，他說「都認識的，不要打！」，我就去推「阿文」
      ，被砍到右手；... 我被砍到時就退後，握住我的手，當時看到死者時，他身
      體右側是血，戊○○站在他旁邊，二人都是拿著刀，然後有人喊警察來了，大
      家都往後門逃走云云（見偵字第二七一九二號卷第二八一頁背面　、第二八二
      頁）。在本院更審前調查中仍具結供證：我是出去勸架的時候受傷，當時我很
      疼痛，斷了三根筋，我一直看著我的手，等我抬頭一看，死者就已經倒了，我
      當時還沒碰到他們就被刀子劃到手，當時是被告拿刀衝向死者，被告在我右邊
      ，死者在我左邊，應該是被被告的刀劃到的，我沒有看到有沒有其他的人拿刀
      ，那個地方很小，是在包廂外面，那時候沒有人靠近等語（見本院上更(一)字卷
      第七十二頁）。
    5.前開各位證人所為供證情節，甚相一致。再參諸證人張家祥與被告乃屬舊識，
      其於案發當日猶偕乙○○、甲○○及丁○○等人，與被告在上開西餐廳飲宴，
      復於被告遭庚○○持刀挾持時，共同挺身解圍，足見渠等與被告有相當程度之
      交情，殊無刻意對被告為構陷誣攀之必要；況渠等斯時既均因本案遭收押禁見
      中，苟非親眼目睹前開事實，自無法為此相符之證述；證人張家祥、乙○○、
      甲○○及丁○○等人對被告所為之上開證述，應屬可信。
    6.被告雖另指稱：證人係故入其罪，以期獲得交保云云。然遍閱全卷並無相關之
      資料以為佐證；況且，證人乙○○、丁○○、張家祥、甲○○在交保後於原審
      、本院更審前調查中仍具結為相同之供述；顯見該等證人之前揭供證，並非係
      為求交保所為。被告所辯：證人係故入其罪，以期獲得交保乙節，自無足採。
  (三)被告又辯稱：當天伊出來時，己○○確實從後抱著死者，而且事後己○○還親口
    告訴伊，死者是其砍的，己○○且跟伊說，死者腰間有插一把，其是拔出那把刀
    殺死者的云云；並聲請傳喚該證人，以為證據方法。查，證人己○○雖經本院按
    其登記住所傳、拘無著。然據證人己○○前在原審調查中已到庭供稱：那天戊○○找我去喝酒，因為包廂很多人坐不下，而且我也只認識戊○○，所以我就到外
    面去，坐沒多久，庚○○就進來了；... 還帶了一個朋友，他們進來時就拿刀；
    ... 我看到他們衝進來後，就跑出去；... 所以後來情形我不知道：：」等語（
    見原審卷(一)第二三五頁）。於本院更審前調查中又供陳：（問：人是誰殺的？）
    不是我殺的；（問：你在場有無看到誰拿刀殺死者？），沒有看到，當時他們在
    裡面包廂，我是在外面，後來聽到有人帶刀子說「阿文」、「阿文」你給我出來
    ，我看到這種情形，就趕緊先走了；（問：你當天那裡受傷？）左、右手的手掌
    ，當天他們是要找阿文，但他們知道我常與阿文在一起，看到我即亮刀子作勢要
    砍，我趕緊推開他們，因此才受傷的；... （問：為何你去醫院就診？）我受傷
    ，我被刀子劃到，因為我推刀子；（當時情形）被告打電話叫我去喝酒，我去之
    後發現我只認識被告，其他的人我都不認識，後來我看道庚○○拿刀子進來，他
    在外面喊著「阿文」、「阿文」，當時我人在包廂的外面，「阿文」就是被告，
    這種情形我看道就趕快跑出去；（問：為何你要跑出去？）那種情況不關我的事
    情；（問：當時庚○○的樣子像是要打架的意思？）一定是打架，不然幹嗎要帶
    刀子，而且他的態度很兇，因為出入口只有一個，他們擋在我的前面，後來因為
    推擠，所以我才會被刀子劃到，那時候很暗，我只看到庚○○，我就跑出去並且
    馬上去看醫生等語（見本院上訴卷第四六頁、更(一)審卷第九六頁）。雖證人己○○坦承渠當天左右手掌均有受傷，然已據其說明：係因庚○○等人知伊常與被告
    在一起，看到伊即亮刀子作勢要砍，伊趕緊推開他們，因此才受傷的云云。再依
    卷附天主教耕莘醫院永和分院於九十年七月十二日以九十耕永字第○七二三號函
    二×○．五×○．五公分右中指割傷一×○．五×○．五公分之輕微傷害。參
    以：(1)證人丁○○前於檢察官偵查中即供證：（問：此時「阿章」在做什麼？）
    我們出來時他就往前門逃走；死者被砍時他已不在現場云（見偵字第二七一九二
    號卷第二八二頁背面）。(2)證人張家祥在本院更審前調查中亦具結供證：當時郭
    鴻章已經到門外去了，很早就離開了等語（見本院上更(一)字卷第七十頁）。則證
    人己○○所述：係因庚○○等人知伊常與被告在一起，看到伊即亮刀子作勢要砍
    ，伊趕緊推開他們，因此才受傷的乙節，尚屬可信。因之，尚難僅以證人己○○
    有手傷，即遽認被害人為其所砍殺。
  (四)案發時在場其他證人之供述：
    1.證人丙○○於歷次偵審中，雖一再證稱：被害人係與證人己○○抱在一起云云
      （見偵字第二八三八號偵查卷第一三九頁反面，原審卷第八四頁，本院上訴卷
      第六四頁至第六六頁）。然觀諸其所為供詞，並未據其陳明被害人確為己○○
      所砍殺。況其在檢察官偵查中所言：我從頭到尾只見阿文和小劉扭打在一起，
      不可能是「阿文」殺的等語；依其陳述內容，顯係其個人臆斷之詞，自不得作
      為有利於被告之證據。
    2.證人時延瑩於本院更一審時雖經傳拘無著；然據其於原審調查中證稱：當中有
      些人伊不認識，伊不清楚誰和誰在打，死者個子比較小，我沒有特別注意到他
      ，是事後人散去後，我才發現死者在場，我印象中只有看到庚○○拿刀，沒有
      看到其他人有拿刀，死者當時和誰在扭打我不知情，伊看到戊○○時是庚○○
      拿刀架在他脖子上那一幕，後來我就被推開了；當時我確實沒注意到死者，可
      能被某人擋住了云云（見原審卷(二)第十七頁）。於本院上訴審時傳喚該證人到
      庭，仍據其陳稱：我看到的是中間那段，我看到的是小劉拿西瓜刀架著被告的
      脖子；... 知道他們有在扭打，但看不清楚，且當時也沒有看到死者；... 人
      跑光了，才發現死者躺在那裡等語（見本院上訴卷第一四二頁）。是依證人時
      延瑩兩度作證之所言，亦無從證明被害人潘蔚宗係遭己○○所砍殺。
    3.證人李子碩於檢察官偵查中證稱：有一個胖胖的被人拿刀架著，有人在勸不要
      這樣子，隨後一陣混亂，他們就跑出去了，當時有二個人在喊刀子放下，把人
      拉開，被架住的那個人呆呆站著，他有用手搶刀子；沒見到（死者如何被殺）
      云云（見偵字第二八三八號偵查卷第一四一頁）。依該證人之供證，亦未看見
      被害人如何遇害；惟渠所指「被刀子架住之人（按即指被告戊○○），有用手
      搶刀子」乙節，則與前述證人張家祥、乙○○、甲○○及丁○○所稱被告確有
      搶下庚○○手中西瓜刀之證言，尚相符合。
    4.前述證人丙○○、時延瑩、李子碩之供證，均不足為被告有利之認定。
  (五)被告雖另辯稱：其係正當防衛行為云云。惟按正當防衛，對於現在不法之侵害始
    得為之，侵害業已過去，即無正當防衛可言。故侵害行為業已過去之報復行為，
    與無從分別何方為不法侵害之互毆行為，均不得主張正當防衛；最高法院三十年
    上字第一０四０號著有判例。查，被告固係先遭庚○○持西瓜刀架住脖子而無法
    動彈，然其後即因原與被告均在包廂內飲酒之友人乙○○及丁○○、張家祥、甲○○等四人，分別出來查看究竟，並由乙○○為解救其脫困，基於傷害之犯意出
    拳毆打庚○○之臉頰；被告亦趁此機會掙脫庚○○之挾持，並順勢將庚○○推倒
    於地後，將其所持之西瓜刀搶奪在手，則此時庚○○之不法侵害已不復存在。嗣
    被害人潘蔚宗雖兀自持刀在旁，然並未對被告或他人實施不法之侵害，竟萌殺人
    之犯意，持刀朝潘蔚宗左背部猛砍一刀，揆諸前揭判例，自與正當防衛之要件不
    符。被告辯稱係正當防衛，不足採信。
  (六)綜上所述，被害人潘蔚宗確為被告砍殺致死，被告之砍殺與被害人之死亡間有因
    果關係，已毋庸置疑。本件被告所辯各節，顯屬卸責之詞，為無可採。本案事證
    明確，被告犯行已可認定。
二、查，西瓜刀為大型鋒銳之兇器，持以砍人可造成重大之創口，而能致人於死，此
    週知之事實；又被害人遭被告砍殺致背部在左肩胛骨下近中線自頭頂往下四十至
    六十公分，有斜走之刀創長十八公分，且該刀創為切割深入左第八肋骨切斷至左
    胸腔，有如前述，更得見被告下手至重及殺意至堅，其行為時有殺人之犯意甚明
    。核被告戊○○所為，係犯刑法第二百七十一條第一項之殺人罪。被告戊○○前
    曾因犯重利罪，經本院於八十四年四月十九日判處有期徒刑五月確定，而於八十
    四年五月三十日執行完畢，有本院被告全國前案紀錄表乙件在卷可稽，其五年內
    再犯有期徒刑以上之本罪，為累犯，應加重其刑。
三、原審以被告罪證明確，據以論罪科刑，固非無見。惟查，原判對於被告如何有殺
    人之犯意，未予敘明，自有未當。被告之上訴意旨否認犯罪，雖無理由，然原判
    決既有前述之可議，仍屬無可維持，應由本院將原判決關於被告戊○○殺人部分
    撤銷改判。爰審酌被告原係空手而遭與死者同行之庚○○所制，其後其友人乙○○為解救其脫困出拳毆打庚○○之臉頰，被告亦趁此機會掙脫庚○○之挾持，並
    順勢將庚○○推倒於地後，將其所持之西瓜刀搶奪在手，旋因見被害人潘蔚宗猶
    兀自持刀在旁，方萌殺人之犯意，持刀朝潘蔚宗左背部猛砍一刀，並非有事前之
    計劃，亦非有重大之惡性渠雖僅有砍殺一刀，然已造成被害人死亡之結果，及犯
    罪後猶飾詞卸責之態度等一切情狀，量處如主文所示之刑。作案之凶刀一把因非
    屬被告所有，故本院認無併予宣告沒收之必要，附此敘明。
據上論斷，應依刑事訴訟法第三百六十九條第一項前段、第三百六十四條、第二百九
十九條第一項前段，刑法第二百七十一條第一項、第四十七條判決如主文。
本案經檢察官林炳雄到庭執行職務。
中　　　華　　　民　　　國　　九十三　　年　　　四　　　月　　 二十 　　日
                              臺灣高等法院刑事第十二庭
                                  審判長法  官   劉  景  星
                                        法  官   陳  志  洋
                                        法  官   陳  博  志
右正本證明與原本無異。
如不服本判決，應於收受送達後十日內向本院提出上訴書狀，其未敘述上訴之理由者
並得於提起上訴後十日內向本院補提理由書（均須按他造當事人之人數附繕本）。
                                        書記官   陳  嘉  文
中　　　華　　　民　　　國　　九十三　　年　　　四　　　月　　二十二　　日
附錄：本案論罪科刑法條全文
刑法第二百七十一條第一項
殺人者，處死刑、無期徒刑或十年以上有期徒刑。
